台灣苗栗地方法院刑事判決　　　　　　　　　　　　九十一年度訴字第一四號
　　公　訴　人　臺灣苗栗地方法院檢察署檢察官
　　被　　　告　乙○○
　　選任辯護人　陳淑芬
右列被告因偽造有價證券案件，經檢察官提起公訴（九十一年度偵字第四九七號），
本院判決如左：
    主  文
乙○○無罪。
    理  由
一、公訴意旨略以：被告乙○○於民國九十年四月二十三日，在苗栗縣苑裡鎮房裡里
    南房六三之一號張家榮之租車行，未經其父丙○○、母甲○○之同意，在票號一
    九八七四六號空白本票上發票人處，偽簽丙○○、甲○○之署押而簽發發票日為
    九十年四月二十三日，到期日為九十年四月二十四日，金額新台幣（下同）六十
    萬元之偽造本票一張後，供行使之用而交付予張家榮；因認被告乙○○涉犯刑法
    第二百零一條第一項罪嫌。
二、按犯罪事實應依證據認定之，無證據不得推定其犯罪事實；又不能證明被告犯罪
    或其行為不罰者，應諭知無罪之判決，刑事訴訟法第一百五十四條、第三百零一
    條第一項定有明文。次按「行為非出於故意或過失者不罰。過失行為之處罰，以
    有特別規定者為限。」；「行為人對於構成犯罪之事實，明知並有意使其發生者
    ，為故意。行為人對於構成犯罪之事實，預見其發生而其發生並不違背其本意者
    ，以故意論。」。從而，犯罪之成立，除應具備各罪之要件外，尤須具有故意或
    過失之一般要件，刑法第十二條、第十三條及最高法院二十七年台非字第一五號
    判例均足資參照。
三、公訴人認被告犯刑法第二百零一條第一項、第二項罪嫌，無非係以證人丙○○
    、甲○○在本院民事庭審理中之供述及上開本票影本等為論據；訊據被告固不否
    認有在前開本票上，未經其父母丙○○、甲○○之同意而在票據上簽署該二人姓
    名之事實，然堅決否認有偽造有價證券之故意，辯稱：伊當時去車行租車時，是
    押一張本票給張家榮的車行，本票上本來只有簽自己的姓名。但因車行老闆張家
    榮叫他把父母的名字寫上去，他未經思考就寫上父母的姓名，實在不知問題會如
    此嚴重等語。經查：
（一）被告之行為與「偽造有價證券」之構成要件有所不合：
      「本票」為文義證券、要式證券，發票人苟依票據法第一百二十條規定作成票
      據，即應認為合法之本票。本件被告於九十年四月二十三日既以自己為發票人
      簽名於本票上之「發票人」欄，其本票上又已具備票據法上所規定之其他形式
      要件（如一定之金額、發票日、：：等），該本票已屬合法之本票無疑。至於
      被告將自己姓名簽署於「發票人」欄以開具本票並為交付，就其以自己名義所
      為之發票行為，本屬有權簽發，原無偽造有價證券之罪名可言。次查，依票據
      法第一百二十四條有關本票之準用規定，在本票正面形式上所見之姓名，非必
      當然得解釋為「發票人」或「共同發票人」，其亦有「受款人」、「保證人」
      、「付款人」、「參加付款人」之多種可能。是本件被告於已完成其票據之要
      式行為後，在交付執票人前，復在票據正面上簽署其他文字，類如父母之姓名
      云云，其於票據上之意義究竟如何，是否構成「偽造有價證券」罪名，自應斟
      酌其簽署該姓名之位置與當事人之真意以為探求。以本件而言，被告簽署自己
      之姓名於該本票之「出票人」欄，係以自己為發票人之地位而為發票行為，至
      為灼然；惟其簽署其父母「丙○○、甲○○」姓名之位置，明顯非在「發票人
      」欄，而係與被告自己之姓名遠遠分離，另簽署於該本票「地址欄」下之偏遠
      角落，與其「發票人」欄之自己姓名，明顯分列於票面之不同處所，依其外在
      形式，就一般人之觀察與分辨能力，實無積極證據足資認定被告有以其父母「
      丙○○、甲○○」二人與自己併列為「發票人」而共同發票之意。尤以該本票
      就「出票人欄」「受款人欄」，均已劃分明顯固定之位置，與其它部分有所區
      隔，縱該「丙○○、甲○○」之姓名，是否應為「保證」、「付款」、「參加
      付款」之解釋尚有待澄清（詳如後敘），然無論如何，其既然明顯與「受款人
      」、「發票人」有所區隔，其真意當非在以「丙○○、甲○○」二人為「受款
      人」或「發票人」應無疑義。從而，被告既僅係以自己為發票人而開具本票，
      並未同時以「丙○○、甲○○」為發票人而共同發票，即與刑法上所謂「偽造
      有價證券」罪名之構成要件有間，尚不得逕以該罪相繩。公訴意旨指稱：被告
      在本票上【發票人】處，偽簽丙○○、甲○○之署押云云，與該本票所呈現之
      客觀形式未符，特此敘明。
（二）被告之簽署父母姓名，並無「偽造署押」之故意：
    (1)按「郵政存簿儲金提款單儲戶姓名欄填寫儲戶姓名，與填寫帳號之用意相同，
      僅在識別帳戶為何人，以便郵政人員查出存戶卡片，既非表示儲戶本人簽名之
      意思，則未經儲戶本人授權而填寫其姓名，尚不生偽造署押問題」；又「刑法
      第二百十七條第一項之偽造印章罪，係以足生損害於公眾或他人為構成要件，
      如能證明制作當時僅係以供鑑賞或習藝，自始即於公眾或他人不致發生損害之
      虞者，即應因犯罪構成要件欠缺，而無本條之適用」，最高法院七十年台上字
      第二四八０號、四十三年台非字第一五七號分別著有判例，可資參照。而「代
      理人未載明為本人代理之旨而簽名於票據者，應自負票據上之責任」「無代理
      權而以代理人名義簽名於票據者，應自負票據上之責任」「票據上記載本法所
      不規定之事項者，不生票據上之效力」，票據法第九條、第十條第一項、第十
      二條亦分別定有明文。綜上可知，單純未經他人同意而書寫其姓名，並無表示
      為他人簽名之意思者，尚不得謂即係「偽造署押」；而票據上縱有擅自書寫他
      人姓名之事實，依本票為文義證券、要式證券之特性，如客觀上無從依其票據
      之外在形式，依票據法予以認知其意義及效力；而主觀上探求當事人之真意，
      亦無為他人簽署姓名之意思，則其姓名本身視同無意義之文字或符號，等如記
      載票據法上所不規定之事項，依票據法第十二條規定，不僅不生票據上之效力
      ，亦無再論以「偽造署押」之餘地，合先敘明。
    (2)本件訊諸證人即車行老闆張家榮，於本院審理中雖否認有要求被告於本票上加
      註被告父母姓名之事實，然依本院於九十一年九月十三日前往張家榮所開設車
      行，調閱該車行歷來租車之資料，可證該車行之租車手續，均有由承租人依承
      租車輛為四十萬、六十萬元不等之價值，而開發與該車輛同值本票交付車行老
      闆收執之例行程序。且承租時，因承租人須同時交付身分證影本，故本票之開
      發則一律係由出租人主動提供空白本票，交由承租人先具名簽發本票後，再由
      承租人在本票正面上加簽與其身分證影本所示之父母姓名，以供車行老闆收執
      ，嗣承租之車輛如約返還，並結清承租費用者，其本票即由車行返還承租人，
      儼然已為該車行租車之慣行手續，業經本院訊明證人張家榮在卷，並有本院九
      十一年九月十三日訊問筆錄附卷可稽。又本院於調閱該車行資料時，其有關租
      車之本票部分，雖大多因各承租車輛者，於事後均已依約返還承租車輛並繳清
      租金，其相關之本票均已返還各承租人，致現存之本票（即因故未能依約返還
      其承租車輛情形）不多，而無從取得其歷來租車所取得之全部本票以為證明，
      然依現存之本票：如九十年十一月十日由案外人夏榮生所開具之本票上，即有
      夏榮生父母「夏阿松、潘鳳嬌」之姓名（參照夏榮生之身分證影本）；九十一
      年九月七日由林明忠所開具之本票上，亦有其父母「林進與、謝鳳梅」之姓名
      （參照林明忠之身分證影本）以觀，與本件被告簽發之本票上，同樣簽有其父
      母「丙○○、甲○○」之姓名，可謂如出一轍。再參以前開各本票，依肉眼觀
      察即可發現，各簽名之字跡均屬相同，顯均係由各承租人在車行現場即代為簽
      署完畢，而渠等於加簽其父母姓名於本票時，除承租人本人外，各該父母均未
      在場一節，亦據證人張家榮供認在卷，是各該父母均未同意為「共同發票」人
      ，亦未同意為票據之「保證人」「付款人」「參加付款人」等情，亦均為執票
      人張家榮所明知。衡諸常情，本件被告所承租之車輛日租費不過二千元，如非
      應出租人張家榮之請求，何必開具金額為六十萬元之本票？各該發票人如非因
      出租人張家榮之要求，何可能於自己發票之餘，自願畫蛇添足，加註原不相干
      之父母姓名於票據？況依被告開具之本票及上開二張分別由夏榮生、林明忠所
      開具之本票，依外在形式以觀，均可明顯發現各該發票人之姓名與發票人父母
      之姓名，並非同時書寫，顯有先後之分，此參以其姓名之書寫位置，各該發票
      人之姓名均係簽署於「發票人」欄，然父母之姓名，均在票面之遠位置，諸
      如「地址欄」「付款地」等位置，二者間顯有相當之距離，即可昭然。綜上足
      證，被告所辯，於本票上加註父母姓名並非其本意，而係於發票後，因車行老
      闆張家榮囑伊須把父母的名字亦寫上去一節，應可採信。至證人張家榮所以於
      為證時，否認曾要求被告於本票上加註被告父母姓名云云，不願據實陳述，顯
      係因知悉被告業因此簽署姓名之行為已遭公訴人起訴，又屬法定本刑三年以上
      十年以下之刑事重罪，故深恐因此而招致本身之刑責，從而避重就輕、企圖塞
      責，是其證詞就此部分顯與事實未符，仍應以被告之供述為可信。
    (3)矧本件被告之初衷無非在租賃汽車，其以本人之姓名開具本票僅係應出租車行
      之要求以供出租人收執，原無供行使之意。至其於發票行為完成後，在本票上
      填寫其父母之姓名，依其在本院審理中之供述：「他問我父母親的名字，然後
      叫我將我爸媽名字寫上」等語（參見本院九十一年九月十三日調查筆錄）及前
      述本件票據之形式以觀，被告之寫上父母之姓名，與吾人日常之社會生活上常
      須填載個人家庭基本資料之情形無殊（如填寫各類申請書、履歷表：：等）。
      而依通常法律概念與民間習慣，一般人在循機關、團體或對造之要求下，填載
      如父母、配偶、子女、兄弟姐妹等姓名、年籍時，往往亦均未經思慮是否須另
      徵得父母同意而均擅予填載且不虞違法，揆其原因乃在於該填載僅在供身分之
      識別或表示彼此間之關係使用，並無「為其簽署姓名」之意所致（註：前開判
      例即在闡明斯旨）。則本件之情形，被告應出租人要求而未假思索即簽署其父
      母姓名於本票「地址欄」左近，揆諸其真意：並非在表示「共同發票」（前
      已述及）；交付票據之對造張家榮明知被告之父母並未在場，被告之填寫父
      母姓名，確實未經「丙○○、甲○○」二人之授權或同意為該本票之擔保，自
      亦無從解釋該簽名係屬票據之「保證」性質或發生「保證」之效力；又無可
      能解釋其父母為該本票之「付款人」或「參加付款人」，是依該本票外觀與當
      事人之真意，被告以自己名義簽發該本票，固係在為其返還車輛之債務為擔保
      ，然就其填寫父母姓名於「住址欄」之行為，顯然與前開之填寫基本資料等價
      ，僅在表示「丙○○、甲○○」與被告及被告住址間之關係。此種沿習於民間
      租車業之習慣，或係源於出租人法律認知上之缺乏，誤以為該本票債務發生爭
      執時，因有債務人父母之姓名於票據之上，將因此增加該票據之信用或效力，
      或至少因有第三人之姓名、住址得以按圖索驥，從而於向發票人進行追索之場
      合，縱發票人避不見面，仍得以覓得其父母，從而有助於該本票兌現之可能，
      且對於債務人亦可增加心理上之約束。孰不知，該部分姓名之記載於票據，如
      係填載於票據之「發票人」位置，依票據之無因性與要式證券、流通證券之性
      質，固可生票據上之效力，而生相當之法律效果（如卷附最高法院八十五年度
      台上字第九二二號判決理由），然於本件之場合，既非填寫在「發票人」欄，
      又無從依其客觀之外在形式，說明該姓名在票據上之意義，即屬縱有記載亦視
      同無記載，不僅不生票據法上之效力，亦無任何民法上之效力，毋庸待言。公
      訴檢察官引前開最高法院八十五年度台上字第九二二號判決，為論告本件被告
      有罪之理由，核其事實既有不同，尚難以類比，併此敘明。
四、綜合上述，本件被告之行為與「偽造有價證券」之構成要件有所不合，原不得以
    該罪相繩；而被告固有未經許可，於票據上簽署其父母姓名之事實，然依該票據
    之客觀形式與主觀上當事人間之真意，既無從解釋為係「為其父母簽署」為共同
    發票、保證或付款、參加付款之意，僅在供身分之識別或表示彼此間之關係，是
    被告亦無「偽造署押」之認識與意欲，換言之，被告客觀上固有簽署他人姓名之
    行為，惟並無偽造署押之故意，揆諸首揭刑法第十二條、第十三條及最高法院二
    十七年台非字第一五號判例，亦無從論以被告有「偽造署押」，此外復查無其他
    證據足資證明被告確有偽造有價證券情事並加以行使之，自應認被告為無罪。
據上論斷，應依刑事訴訟法第三百零一條第一項，判決如主文。
本案經檢察官廖啟村到庭執行職務。
中      華      民      國    九十一    年     十二     月     十九     日
                                       苗栗地方法院刑事第一庭
                                             法  官  楊  台  清
右正本證明與原本無異。
如不服本判決，應於送達後十日內向本院提出上訴狀(須附繕本)，上訴於台灣高等
法院台中分院。
                                             書記官  李  惠  雯
中      華      民      國    九十一    年     十二     月     十九     日
